【裁判字號】    98,交聲,720
【裁判日期】    980625
【裁判案由】    聲明異議
【裁判全文】
臺灣高雄地方法院交通事件裁定         98年度交聲字第720號
原處分機關  交通部公路總局高雄區監理所
異  議  人  甲○○
上列異議人因違反道路交通管理處罰條例案件，對於交通部公路
總局高雄區監理所中華民國98年3 月10日所為之處分（原處分案
號：高監營裁字裁80-N00000000號）聲明異議，本院裁定如下：
    主  文
原處分關於罰鍰逾新臺幣伍仟元部分撤銷。
前項撤銷部分不罰。
其他異議駁回。
    理  由
一、原處分意旨略以：受處分人甲○○於民國97年1 月18日19時
    18分許，駕駛車號WAJ-171 號輕機車，行經高雄縣大寮鄉○
    ○○路13號前，經警測試檢定酒精濃度每公升0.64毫克，超
    過規定標準（每公升0.55毫克以上），當場掣單舉發，爰依
    道路交通管理處罰條例第35條第1 項第1 款之規定，裁處罰
    鍰新臺幣（下同）4 萬5,000 元，吊扣駕駛執照12個月，並
    施以道安講習等情。聲明異議意旨則以：異議人前開酒駕行
    為，業經檢察官為緩起訴處分，命異議人向公益團體支付4
    萬元，異議人已履行完畢，詎原處分機關又裁處異議人罰鍰
    4 萬5,000 元，為此聲明異議，請為撤銷上開罰鍰部分之處
    分等語（吊扣駕駛執照及道路交通安全講習部分，均未聲明
    異議）。
二、查本件異議人即受處分人甲○○（下稱異議人）於前揭時地
    ，酒後駕駛上開輕機車，經警測試檢定酒精濃度每公升0.64
    毫克，超過規定標準（每公升0.55毫克以上），同時有道路
    交通管理處罰條例第35條第1 項第1 款之交通違規，並觸犯
    刑法第185 條之3 之公共危險罪。所犯公共危險罪部分，業
    經臺灣高雄地方法院檢察署檢察官以97年度偵字第3994號為
    緩起訴處分確定，緩起訴期間為1 年，命異議人向財團法人
    犯罪被害人保護協會臺灣高雄分會支付4 萬元，異議人已分
    期於97年5 月28日（繳交1 萬元）、同年9 月2 日（繳交3
    萬元）履行完畢。原處分機關復裁處異議人罰鍰4 萬5,000
    元等情，為異議人所是認，並有臺灣高雄地方法院檢察署檢
    察官上開緩起訴處分書、臺灣高等法院高雄分院檢察署97年
    度上職議字第1737號駁回再議處分書各1 份；郵政跨行匯款
    申請書影本2 紙；臺灣高等法院被告前案紀錄表、高雄縣政
    府警察局舉發違反道路交通管理事件通知單、交通部公路總
    局高雄區監理所98年3 月10日高監營裁字裁80-N00000000號
    違反道路交通管理事件裁決書各1 份在卷可稽（見交聲卷第
    7 頁、第10-12 頁、第22-23 頁），此部分事實已堪認定。
三、按「一行為同時觸犯刑事法律及違反行政法上義務規定者，
    依刑事法律處罰之。但其行為應處以其他種類行政罰或得沒
    入之物而未經法院宣告沒收者，亦得裁處之。前項行為如經
    不起訴處分或為無罪、免訴、不受理、不付審理之裁判確定
    者，得依違反行政法上義務規定裁處之」，行政罰法第26條
    定有明文。其立法理由明載：「一行為同時觸犯刑事法律及
    違反行政法上義務規定時，由於刑罰與行政罰同屬對不法行
    為之制裁，而刑罰之懲罰作用較強，故依刑事法律處罰，即
    足資警惕時，實無一事二罰再處行政罰之必要。且刑事法律
    處罰，由法院依法定程序為之，較符合正當法律程序，應予
    優先適用。但罰鍰以外之沒入或其他種類行政罰，因兼具維
    護公共秩序之作用，為達行政目的，行政機關仍得併予裁處
    ，故為第1 項但書規定。前述行為如經檢察官為不起訴處分
    或法院為無罪、免訴、不受理或不付審理（少年事件）之裁
    判確定，行政罰之裁處即無一事二罰之疑慮，故第2 項規定
    此時仍得依違反行政法上義務之規定裁處」。而刑事訴訟法
    第253 條之1 所指之緩起訴處分，其中檢察官命被告為金錢
    給付部分，並得為民事強制執行名義，受處分人因上開緩起
    訴處分而剝奪其財產權，且前揭金錢給付義務亦具有強制性
    、懲罰性，雖不若易科罰金係以支付金錢作為自由刑之替代
    ，惟經由緩起訴處分條件之履行使其免於遭檢察官發動起訴
    程序，仍具有替代刑罰之效果，廣義而言，應屬上揭所稱之
    「實質刑事法律處罰」，應有行政罰法第26條第1 項「一事
    不二罰」規定之適用。且緩起訴處分確定後，於緩起訴期間
    屆滿未經撤銷，雖與不起訴處分同有使被告免於刑事訴追之
    效果，然刑事訴訟法第253 條之1 第1 項之規定係於91年2
    月8 日即已增訂公布，而行政罰法則於94年2 月5 日始制定
    公布。制定在後之行政罰法對於同時觸犯刑事法律及違反行
    政法上義務規定之行為，既於該法第26條第2 項僅臚列經「
    不起訴處分」或為「無罪」、「免訴」、「不受理」、「不
    付審理」之裁判確定者，始得依違反行政法上義務規定裁處
    ，而未將「緩起訴處分」納入，顯係有意排除，自不得任意
    擴張解釋而認該條項亦包括緩起訴處分在內。況緩起訴處分
    於性質上並非不能證明行為人之犯罪事實，且檢察官如於緩
    起訴處分時，並命被告為金錢給付，而行為人已支付一定金
    額，即已產生實質刑罰效果，亦與行政罰法第26條第2 項列
    舉之「不起訴處分」迥然有別，原處分機關逕認緩起訴處分
    係不處分處分之一種，不當擴張行政罰法第26條第2 項之文
    義範圍，並於異議人已履行緩起訴處分命其向上開公益團體
    支付4 萬元後，仍裁處異議人罰鍰4 萬5,000 元，其中4 萬
    元部分即屬重複裁罰，違反行政罰法第26條第1 項前段關於
    一事不二罰之規定，自屬違法。
四、另按汽車駕駛人，駕駛汽車經測試檢定有酒精濃度超過規定
    標準，經裁判確定處以罰金低於本條例第92條第3 項所訂最
    低罰鍰基準規定者，應依本條例裁決繳納不足最低罰鍰之部
    分，道路交通管理處罰條例第35條第8 項定有明文。該規定
    係屬行政罰法第26條第1 項之特別規定，且緩起訴處分並命
    支付一定金額者，所產生實質刑罰效果既與有罪之確定裁判
    相同，而屬廣義之司法處分，為避免經法院裁判確定處以罰
    金低於道路交通管理處罰條例第92條第3 項所訂最低罰鍰基
    準規定者，仍應繳納不足最低罰鍰之差額，而經緩起訴處分
    命支付一定金額者，反無須繳納差額之不公平情形，應認該
    條例第35條第8 項所謂「經裁判確定處以罰金」，包括經緩
    起訴處分確定命支付一定金額在內。本件異議人既已依緩起
    訴處分命令支付4 萬元，而該酒駕違規行為，依道路交通管
    理處罰條例第92條第3 項所訂最低罰鍰基準即違反道路交通
    管理事件統一裁罰基準表之規定，應處罰鍰4 萬5,000 元，
    原處分機關自得裁決繳納不足最低罰鍰之部分，異議人仍應
    繳納不足最低罰鍰之差額5,000 元。
五、綜上所述，原處分關於罰鍰4 萬5,000 元部分，其中4 萬元
    部分有違行政罰法第26條第1 項前段之規定，自屬違法，應
    由本院將上開違法部分撤銷，並就上開撤銷部分自為裁定不
    罰。至於不足最低罰鍰之差額即5,000 元部分，原處分機關
    本得依道路交通管理處罰條例第35條第8 項裁決繳納，並無
    違法，異議人仍應繳納不足最低罰鍰之差額5,000 元，此部
    分之異議為無理由，應予駁回。至於吊扣駕駛執照及道路交
    通安全講習部分，不在異議範圍，毋庸論列。
六、依道路交通管理處罰條例第87條第2 項、道路交通案件處理
    辦法第19條、第20條前段，裁定如主文。
中    華    民    國    98    年    6     月    25    日
                  交通法庭      法  官  林柏壽
以上正本係照原本作成。
如不服本裁定，應於收受送達後5 日內向本院提出抗告狀。
中    華    民    國    98    年    6     月    25    日
                                書記官  洪嘉慧


司法院資訊處製作；財團法人民間司法改革基金會備份。
